臺灣士林地方法院民事判決　　　　　　　 95年度婚字第319號
原　　　告　庚○○
訴訟代理人　黃廷維律師
被　　　告　丁○○
訴訟代理人　周慧芳律師
上列當事人間請求確認婚姻無效等事件，本院於民國96年7 月20
日言詞辯論終結，判決如下：
    主  文
原告之訴及假執行之聲請均駁回。
訴訟費用由原告負擔。
    事實及理由
一、原告起訴主張：
  一兩造結婚未具公開儀式之法定方式而不成立：
  1.按民法第982 條所定結婚應有公開之儀式，係指結婚之當事
    人應行定式之禮儀，使不特定人得以共聞共見認識其為結婚
    者而言，所謂定式之禮儀，不論係依循舊俗或新式，要必以
    使在場共聞共見之不特定人，就其所行儀式之外表，依一般
    客觀習慣，立可認識其為結婚者始足當之，倘就其現場情狀
    ，無從認識係舉行結婚儀式，縱當事人主觀上係舉行婚禮，
    仍不得為有公開之定式禮儀。最高法院82年度台上字第86號
    裁判著有要旨足供參照。是以男女2 人約證婚人2 人及親友
    數人，在旅館之宴會廳置酒1 席，如其情狀無從認為舉行結
    婚儀式者，雖其主觀以為舉行婚禮，仍不得謂有公開儀式，
    司法院院字第1701號解釋意旨參照。民法第982 條所定結婚
    應有公開之儀式，除定式之禮儀外，尚須有使不特定人得以
    共聞共見認識其為結婚者，兩造於89年5 月14日在新莊市○○路572 號珍寶樓宴請賓客，依其舉行宴客之地點為該餐廳
    2 樓最底間之包廂，而包廂門亦時開時關，已難供不特定之
    第三人在場共見共聞；又一般餐廳如平日即經常承辦婚宴喜
    事，其餐廳內掛置有喜字霓虹燈者，亦屬常見，尚難逕以宴
    會場合牆面掛置喜字霓虹燈乙節，遽認不特定第三人足以依
    此判斷係為婚禮之舉行；再該次宴會當日，兩造雖穿著西裝
    及旗袍（並非婚紗）之服飾，惟一般人赴餐廳參加宴會，其
    目的不外各種喜慶或社交活動，其與會者穿著正式服裝，如
    西裝、旗袍、禮服等，亦為合乎社交禮儀之行為，自難僅以
    參加宴會者之一般正式服飾，即足推論為婚禮之舉行；是本
    件姑不論因該包廂位置及入口之包廂門掩蔽難令不特定第三
    人共見共聞之狀態，縱或不特定第三人偶由開啟之包廂門瞥
    見宴會情狀，亦難依一般客觀習慣，立可認識其為結婚之儀
    式，故兩造於前開時地所舉行之宴會場合，其與會者縱有被
    告知或猜知兩造以結婚宴請為目的而參加該次宴會，惟揆諸
    首揭裁判意旨，尚難認定已達使不特定人以共聞共見認識其
    為結婚之要件，被告僅持當日與會者合照之照片作為主張本
    件婚姻具備公開儀式要件之證明，即難採信。
  2.又按結婚應有公開之儀式及二人以上之證人，民法第982 條
    第1 項定有明文。所謂公開儀式，係指依一般社會觀念認為
    結婚之儀式，為不特定之多數人可以共見共聞者而言。所謂
    二人以上之證人，係指結婚當時在場親見並願負證明責任之
    人而言。至於書立結婚證書及辦理戶籍登記，均非結婚要件
    。民法第982 條第2 項規定：「經依戶籍法為結婚登記者，
    推定其已結婚。」係為避免公開儀式在舉證上之困難，凡結
    婚當事人依戶籍法為結婚之登記者，推定其已結婚而已，並
    非以戶籍登記為結婚之生效要件。」、「按結婚，應有公開
    之儀式及二人以上之證人；經依戶籍法為結婚之登記者，推
    定其已結婚，民法第982 條定有明文。兩造曾依戶籍法為結
    婚登記，有戶籍登記簿謄本為證，固可推定其已結婚，然若
    有證據以資證明其未有公開之儀式及二人以上證人之法定結
    婚要件時，非不得推翻其推定。最高法院80年度台上字第25
    14號、84年度台上字第829 號裁判分別著有意旨參照。本件
    兩造結婚因不具公開儀式之法定方式而不成立，原告請求為
    此確認兩造間之婚姻無效。
  二按表意人與相對人通謀而為虛偽意思表示者，其意思表示無
    效。民法第87條第1 項規定甚明。原告於如附表所示時間將
    原告所有如附表所示之不動產（以下簡稱系爭不動產）全部
    移轉登記予被告名下，雖與被告約定以夫妻贈與方式進行移
    轉登記，事實上卻未有贈與之真意，故上開所為之贈與行為
    應屬兩造間虛偽之意思表示，依法應為無效，據該無效法律
    行為所為之所有權移轉登記亦應依法予以塗銷：
  1.原告於89年4 月間因受訴外人蔡季玲以本票聲請之民事裁定
    為執行名義（即臺灣士林地方法院89年度票字第1029號裁定
    ），欲對其名下財產為強制執行，原告雖已循救濟程序對其
    提出抗告，仍因擔心救濟程序緩不濟急，為免遭受訴外人蔡
    季玲藉強制執行所求虛偽債權，造成原告無法回復之損害，
    遂與被告商議將系爭不動產移轉於被告名下，藉此免於訴外
    人蔡季玲之強制執行。又因附表所示不動產以無償方式辦理
    移轉登記者，將涉及龐大贈與稅金，故於89年5 月間與被告
    通謀辦理結婚登記後，藉夫妻間免徵贈與稅金之規定，迴避
    稅金之繳納等。此徵諸鈞院89年度票字第1029號裁定係於89
    年4 月16日作成，及證人癸○○證述兩造於89年4 月底第1
    次到其位於新莊市之事務所，原要求其辦理信託方式，將原
    告所有之不動產移轉登記於被告之兄己○○名下，惟經癸○○告知兩造，該方式將產生稅金，並解說僅有夫妻贈與方式
    不會產生稅金等，兩造遂不再要求繼續辦理；待至同年5 月
    14日，兩造匆促告知已為結婚之事，並於嗣後再度前來要求
    以夫妻贈與方式辦理系爭不動產之移轉登記等情，若合符節
    ，並有原告提呈之系爭不動產登記申請書，分別載明申請辦
    理時間為89年5 月29日及同年6 月7 日可證，則原告上開通
    謀虛偽意思表示之主張，既與兩造匆促結婚之情狀相符，且
    原告欲藉虛偽結婚登記及夫妻贈與方式規避他人之強制執行
    及稅金課徵，亦非違於常情，應屬可採。
  2.被告曾於鈞院96年3 月6 日庭訊時答稱兩造相處時日甚久，
    至少被告應保留某部分不動產等語，顯見被告主觀認知中，
    亦知悉系爭不動產因兩造通謀虛偽意思表示而未真正歸屬於
    被告所有，被告負有塗銷登記及返還之義務，惟基於與原告
    相處之故，爭取保留某部分財產作為道義上之給付，益足證
    明系爭不動產確係兩造通謀下方進行辦理移轉登記。
  三對被告答辯所為之陳述：
  1.本件被告固指稱其與原告於89年5 月14日在新莊市珍寶樓餐
    廳舉行結婚儀式，而該宴客如係為表達雙方結為夫婦之意義
    而舉行，而此意義又為與宴者所瞭解，且由兩造當日穿著旗
    袍、西裝及餐宴座位後面有一雙喜之霓虹燈來看，已清楚表
    示此為雙方表示結婚之公開之結婚儀式云云。惟證人辛○○
    、壬○○、癸○○到庭皆證稱該日餐宴有如下情形：被告
    約我們先說是一般吃飯，餐廳外並無辦喜宴之張貼告示。
    包廂門是開的，是要給人端菜進來。沒有交換戒指，也沒
    有交換其他信物。沒有拜天地，沒有夫妻相拜，也沒有向客
    人答禮，沒有放鞭炮。在二樓最裡面包廂，全程沒有外人
    進來。門開開關關，如果送菜就開，不然就關著。故兩造於
    前開時地所舉行之宴會場合，其與會者縱有被告知或猜知兩
    造以結婚宴請為目的而參加該次宴會，惟揆諸首揭裁判意旨
    ，尚難認定已達使不特定人以共聞共見認識其為結婚之要件
    ，被告僅持當日與會者合照之照片作為主張本件婚姻具備公
    開儀式要件之證明，即難採信。
  2.證人辛○○到庭證稱：「……那時被告就跟我說兩造已經公
    證結婚，所以我以為那一天的聚餐是要補請喜宴，所以那天
    有點喜燈，被告去換穿旗袍我都不覺得奇怪，在我認知裡面
    ，是要補請喜宴。」。證人癸○○證述：「……是我到餐廳
    的時候，看到包廂裡面有掛喜燈，兩造已經結婚，要補請客
    。」顯見縱為該次餐宴與會者，亦僅認知兩造已於該次宴會
    前辦畢公證結婚，該次宴會僅為「補請喜宴」之目的而舉行
    ，要與結婚之公開儀式尚屬有間，而兩造並無依公證方式結
    婚之事實，自難認已符上開結婚之要件。
  3.被告以民法第982 條第2 項之規定，乃係就程序上移轉舉證
    責任所為之特別規定，故認原告應就否認之事實負舉證責任
    ，然此顯為被告之錯解民事訴訟法上舉證責任分配原則，蓋
    確認法律關係不存在之訴，應由主張法律關係存在者負舉證
    責任，最高法院28年上字第11號判例要旨足供參照。
  4.按以結婚之目的舉辦婚宴者，雖非必須大張旗鼓、遍邀賓客
    ，方足以顯示禮儀之隆重及雙方之誠摯真意，惟結婚究為人
    生大事，衡諸常情，結婚之雙方，亦會將結婚之訊息於舉辦
    婚宴前，告知至親好友，惟本件被告雖謂兩造基於結婚之目
    的，於89年5 月14日假新莊市珍寶樓餐廳宴請辛○○、癸○○、壬○○、戊○○、李綜德、己○○及乙○○等7 人，則
    該受邀與會之人，衡情應屬與兩造之關係匪淺，但訊據證人
    辛○○、癸○○、壬○○等，皆證稱其係當日臨時受被告或
    原告邀請，且受邀之際，尚不知所參加之宴會為兩造結婚之
    婚宴；再徵諸兩造並無公證結婚之事實，卻謊稱已為公證結
    婚並補請喜酒之情狀，則兩造是否確基於真意，於上開時地
    以該次宴會舉辦結婚之儀式者，即非無疑。
  5.被告固主張系爭不動產之贈與，為原告予被告婚姻之保障，
    並以89年度偵字第5581號、90年度偵續字第131 號毀損債權
    等案件偵查筆錄為證。惟查，原告固於上揭偵查程序陳稱：
    要給被告曾美玲生活保障，才把不動產過到被告名下，自己
    保有其他不動產等語。然原告之上述筆錄內容，仍屬延續其
    與被告間通謀虛偽意思表示而為之虛偽陳述。蓋因兩造於
    89年5 月14日舉行宴客餐會，並於89年5 月20日辦理結婚登
    記，新婚期間理應享受婚姻之快樂、喜悅，而兩造甫結婚之
    際，亦未發生有特殊狀況，令原告不得不將財產移轉於被告
    名下方可保障其日後生活，故被告以該原因辯陳原告將系爭
    不動產贈與被告，已難遽信，況觀諸系爭不動產辦理移轉時
    間，分別為89年5 月29日、6 月7 日、8 日及9 日，時間不
    僅倉促、連續，且移轉之財產價值已逾一般人生活所需，顯
    見被告辯解原告為保障其生活，始將系爭不動產贈送之言，
    無可信採。上開偵查筆錄之作成係於89年8 月18日，惟原
    告既已因89年4 月16日受訴外人蔡季玲以本票聲請之民事裁
    定為執行名義（即士林地方法院89年度票字第1029號裁定）
    ，欲對其名下財產為強制執行，遂與被告商議，將系爭不動
    產移轉於被告名下，藉此免於訴外人蔡季玲之強制執行，則
    原告於上開偵查程序中，秉續其與被告間通謀虛偽意思表示
    而為一致之虛偽陳述，以避免系爭不動產為他人所強制執行
    ，即屬合理之舉，亦非違於人之常情，應屬可採。上揭原
    告與訴外人蔡季玲間本票裁定事件，由台灣士林地方法院於
    89年4 月18日，以89年度票字第1029號裁定，准予蔡季玲依
    本票對原告為強制執行，嗣經原告對之提出抗告，台灣高等
    法院於89年5 月30日以89年度抗字第1570號裁定，廢棄原裁
    定並駁回蔡季玲之本票裁定聲請，復經蔡季玲對高等法院裁
    定提出再抗告，最後始由最高法院於90年2 月22日以90年度
    台抗字第37號裁定，駁回蔡季玲之再抗告。至此證明原告並
    未負有對蔡季玲之本票債務，惟於89年4 月間，蔡季玲持虛
    偽之本票欲對原告發動強制執行而謀得原告之財產，原告始
    將財產藉移轉登記於被告而規避執行名義不實之強制執行，
    其作法縱屬可議，被告亦不得藉此使基於虛偽通謀意思所為
    之贈與行為轉變為合法生效。
  6.綜上所述，兩造於89年5 月14日匆促辦理之宴會，並未合於
    公開儀式之結婚要件，且依該宴會之情狀及證人等之證述內
    容，得以證明兩造並未結婚之真意，而兩造隨即於89年5 月
    29日、6 月7 日、8 日、9 日等時日，委由癸○○代書倉促
    辦理以夫妻贈與為由之系爭不動產移轉登記，顯係兩造為避
    免第三人之強制執行而基於通謀虛偽意思表示所為，應屬無
    效。
  四為此爰起訴聲明如下：(1)確認原告與被告間之婚姻關係無效
    。(2)原告與被告間就如附表所示之不動產，在如附表所載地
    政事務所登記日期，以夫妻贈與為原因所為之所有權移轉登
    記，應予塗銷。(4)訴訟費用由被告負擔。
二、被告答辯略以：
  一原告主張婚姻無效，依法應就其所主張婚姻無效之事由負舉
    證責任：按民國74年6 月3 日修正公布之民法982 條第2 項
    規定：「經依戶籍法為結婚之登記者，推定其已結婚」，乃
    係就程序上移轉舉證責任所為之特別規定。本件兩造間既已
    依戶籍法之規定於77年10月1 日辦妥結婚登記，自應推定其
    已結婚。被上訴人如否認兩造間曾已結婚，依上開規定，即
    應由其負舉證責任，最高法院86年台上字第145 號判決參照
    。本件兩造於89年5 月20日向台北市大同區戶政事務所辦理
    結婚登記，已由原告所呈附件土地登記申請書等後附之戶口
    名簿可稽，此亦為原告所不爭執。惟原告主張兩造未舉行公
    開之儀式，欠缺結婚成立之要件，而主張婚姻無效，於被告
    堅決否認後依前引判決要旨，原告應就其欠缺公開儀式之主
    張負舉證之責。
  二原告聲請傳喚證人辛○○與癸○○作為其舉證方式，惟此人
    之證詞均無法證明本件婚姻未具備公開儀式之要件：
    證人辛○○雖到庭證稱：「……那時被告就跟我說兩造已經
    公證結婚了，我以為那天的聚餐是要補請喜宴，所以那天有
    點喜燈，被告去換穿旗袍我都不覺得奇怪，在我認知裡面是
    要補請喜宴。」、「（你們聚會包廂的門，是否有一直開著
    ？）就是門有開關開關。」。證人癸○○則到庭證稱：「…
    …是我到餐廳的時候，看到包廂裡面有掛喜燈，兩造已經結
    婚，要補請客。」「當天我有看到被告有換一套桃紅色的旗
    袍，因為我看到有掛喜燈，所以知道兩造結婚之故，所以被
    告換衣服。」「……當時門是開著的……」。由上開證人之
    證詞，可知兩造當日宴客係為表達兩造結為夫婦之意義而舉
    行，而此意義又為與宴者所瞭解，且宴客的餐廳包廂內是開
    著的，係予不特定人共見共聞之狀態，實已具公開結婚儀式
    之要件，原告之舉證方法不足為其有利之證明。
  三本件婚姻實則完全合法有效：
    民法第982 條第1 項規定：「結婚應有公開儀式及二人以上
    之證人。」而所謂公開儀式，只須結婚當事人舉行定式之禮
    儀，使不特定人得以共見共聞，認識其為結婚為已足，至於
    當年舖排穿戴為何，在非所問。……而該宴客，如係為表達
    兩造結為夫婦之意義而舉行，而此意義又為與宴者所瞭解，
    則無論有無世俗所謂拜天地、拜高堂等節目，亦不失為公開
    之結婚儀式。最高法院86年台上字第145 判決參照。本件由
    被告所呈照片，由原、被告二人穿著以及餐宴座位後面有一
    雙喜之霓虹燈，已清楚表示此為雙方結婚之婚宴形式，宴客
    房門是開啟狀態，供在座友人參加宴客及不特定人得以共見
    共聞之情形，此有當日在場之人壬○○、戊○○及李綜德可
    證。則原告所稱未舉行公開儀式云云，已不攻自破矣。
  四贈與行為無效及請求塗銷登記部分：
  1.原告應就其主張系爭不動產之贈與係兩造通謀虛偽意思表示
    而無效負舉證之責：
    按第三人主張表意人與相對人通謀而為虛偽意思表示，該第
    三人應負舉證之責。最高法院48年台上字第29號判例參照。
    本件原告主張就起訴狀附表之不動產之贈與係因通謀虛偽意
    思表示，被告已堅決否認，依法應由原告就雙方通謀虛偽意
    思表示之主張負舉證之責。
  2.原告之舉證方式，無法證明其主張為真實：
    原告固然提出癸○○、甲○○為證，然其等對於兩造為何以
    「夫妻贈與」為由辦理所有權移轉登記乙節均不知情，進而
    對原告所主張兩造為通謀虛偽意思表示之內心意思，更無法
    作任何之證明。且原告代理人更明確表示「因為代書事實上
    也不知道兩造背後隱藏之真意是什麼」等語，在在說明了原
    告就其主張贈與行為無效部分，並無證據以實其說。
  3.本件系爭不動產之贈與係原告為給被告婚姻之保障，係屬真
    實：
    本件經被告聲請調閱89年度偵字第5581號及90年度偵續字第
    131 號毀損債權等案件，由該二案不起訴處分書可知原告曾
    坦承過戶系爭土地予被告，而贈與原因為「因被告（庚○○
    、丁○○）二人結為夫妻，為提供妻子保障，始將不動產贈
    與被告丁○○……」此乃原告於該案偵查中所自承，而今否
    認贈與，說詞反覆，提起本件訴訟，實別有居心，尤對被告
    而言，情何以堪。
  4.原告就其主張將起訴狀附表所示之不動產「信託交付予被告
    」之事實，應盡其舉證之責：
    虛偽意思表示隱藏他項法律行為者，適用關於該項法律行為
    之規定，民法第87條第2 項固有明文，惟是否隱藏他項法律
    行為，亦須由當事人予以主張，法院始得加以審究。又當事
    人就其有利於己之事實應負舉證之責。是主張隱藏有他項法
    律行為之人，自應就此利己之事實負舉證責任。最高法院85
    年台上字第2114號判決要旨參照。本件原告於起訴狀事實及
    理由內稱「原告因信任被告之能力並為使被告便於代為管理
    原告所有之財產，於民國89年6 月5 日將原告所有如附表所
    示之不動產，全部信託交付予被告」。原告應就此一事實負
    舉證責任。
  五本件原告之聲明，依法不得宣告假執行：
    本件原告聲明一、二為確認之訴，聲明三為命債務人為一定
    之意思表示，依強制執行法第130 條第1 項規定：「命債務
    人為一定之意思表示之判決確定或其他與確定判決有同一效
    力之執行名義成立者，視為自其確定或成立時，債務人已為
    意思表示」。因之，雖屬財產上給付，實務上認為不得宣告
    假執行，故而本件原告聲明假執行部分，亦應予以駁回。
  六綜上所陳，本件因原告就上開各項主張未盡舉證責任，自難
    為其有利之認定，原告之訴應予駁回。爰答辯聲明為：(1)原
    告之訴及假執行之聲請均駁回。(2)訴訟費用由原告負擔。
三、本院得心證之理由
  一按確認法律關係之訴，非原告有即受確認判決之法律上利益
    者，不得提起，民事訴訟法第247 條第1 項前段定有明文。
    又結婚，應有公開儀式及二人以上之證人；經依戶籍法為結
    婚之登記者，推定其已結婚，民法第982 條亦有明文。本件
    原告雖主張兩造並未舉行公開儀式而婚姻應屬無效，惟被告
    堅決否認其情，因兩造已依戶籍法辦理結婚之登記，有戶籍
    謄本附卷可稽，依照上開規定，兩造在法律上既應推定為已
    結婚，形式上仍有婚姻關係存在，原告現因兩造間之婚姻關
    係存否不明確，仍有被認定為被告配偶之危險，從而原告起
    訴請求確認兩造間之婚姻無效，應認其有即受確認判決之法
    律上利益，合先敘明。
  二本件經本院依民事訴訟法271 條之1 準用同法第270 條之1
    第1 項第3 款規定，會同兩造整理並協議簡化不爭執之事項
    及爭點如下（見本院96年4 月27日言詞辯論筆錄參照）：
    (一)兩造所不爭執之事項：
    1.對於原告庚○○、被告丁○○係在89年5 月14日中午在新
      莊市○○路之珍寶樓餐廳包廂內舉行餐宴，當天到場者有
      壬○○、戊○○、己○○、丙○○、乙○○、辛○○、癸○○、李綜德等人出席，當天包廂內掛有喜燈，且有打開
      ，席間兩造有向來賓敬酒，被告丁○○曾換穿桃紅色旗袍
      一次。
    2.原告庚○○、被告丁○○於民國89年5 月20日前往戶政機
      關辦理結婚登記。
    3.兩造就系爭不動產除臺北市○○區○○段一小段287 地號
      及即其上建號臺北市○○區○○段一小段1663號、門牌號
      碼為臺北市○○○路48號地下室之建物外，其餘不動產係
      於民國89年5 月29日前往淡水地政事務所，以夫妻贈與為
      由辦理所有權移轉登記，並於89年6 月5 日完成登記。
    4.臺北市○○區○○段一小段287 地號及即其上建號臺北市
      中山區○○段○○段1663號、門牌號碼為臺北市○○○路
      48號地下室之建物，係於民國89年6 月7 日前往淡水地政
      事務所，以夫妻贈與為由辦理所有權移轉登記，並於89年
      6 月15日完成登記。
    5.訴外人蔡季玲於89年4 月間持兩張發票人為庚○○，面額
      各為五千萬元之本票，向法院對於聲請本票強制執行，經
      本院於89年4 月18日以89年度票字第1029號裁定准予強制
      執行。
    (二)兩造爭執之事項：
    1.兩造於89年5 月14日在新莊市珍寶樓餐廳所舉行之餐宴，
      是否符合民法第982 條所定之公開儀式。
    2.兩造以夫妻贈與為由所為之系爭不動產所有權移轉登記，
      是否出於兩造之通謀虛偽意思表示。茲就兩造之爭執點，
      析述如下：
  三、兩造間之婚姻是否因欠缺公開儀式而無效：
    (一)按結婚應有公開之儀式及二人以上之證人，固為民法第98
      2 條第1 項所明定，惟同法條第2 項亦規定，經依戶籍法
      為結婚之登記者，推定其已結婚。又法律上推定之事實無
      反證者，無庸舉證，民事訴訟法第281 條定有明文，由此
      可知民法第982 條第2 項係就訴訟程序上移轉舉證責任所
      為之特別規定。倘當事人一方否認此一推定之事實，自應
      由否認之一方就所主張未經舉行結婚公開儀式及二人以上
      之證人之形式要件舉證證明之。倘不能舉證以證實其主張
      之事實為真實，則他方就其抗辯事實即令不能舉證或所舉
      證據尚有疵累，亦應駁回該否認之當事人之請求，最高法
      院85年度台上字第2534號、82年度台上字第2885號判決意
      旨可供參照。本件兩造既於89年5 月20日依戶籍法之規定
      辦妥結婚登記，此為兩造所不爭執，並有戶籍謄本在卷可
      佐，依照上開說明，原告就兩造間之婚姻未經舉行結婚公
      開儀式之事實，自應負舉證之責任，合先敘明。
    (二)經查，兩造確於89年5 月14日中午在台北縣新莊市○○路
      之珍寶樓餐廳包廂內舉行餐宴，當天包廂內掛有囍燈並處
      於開啟狀態，到場赴宴者有壬○○、戊○○、己○○、丙○○、乙○○、辛○○、癸○○、李綜德等人出席，席間
      兩造有向來賓敬酒，被告並有更換桃紅色旗袍一次等事實
      ，此為兩造所不爭執，並經證人辛○○、壬○○、戊○○
      、李綜德、癸○○等人到庭證述明確，且有被告及證人戊○○提出之婚宴照片共8 張在卷可佐，業經本院核閱無訛
      ，自堪信為真正。
    (三)又原告主張兩造雖於89年5 月14日在新莊市珍寶樓餐廳宴
      請賓客，惟因其宴客地點係在該餐廳之包廂，而包廂既屬
      封閉空間，包廂門亦時開時關，且無其他第三人進出包廂
      ，尚不得以該包廂牆壁懸掛囍燈，及當日兩造分別穿著西
      裝、旗袍等正式服飾乙節，遽認此已處於不特定第三人得
      以共聞共見，並認識其為結婚云云；然被告已堅決否認上
      情，並以上揭情詞置辯。查：
      證人辛○○已到庭證稱：「（問：當天聚餐時，是否有
        點喜燈？）當天聚餐時喜燈有打開。」、「（問：兩造
        當天所穿衣服是否與平日不同？）當天我記得原告是穿
        西裝打領帶，被告在我們到場之後，我記得有去換穿一
        件桃紅色的旗袍。」、「（問：被告當時為何要去換裝
        ？）因為在這次聚餐之前，在癸○○的事務所有遇到，
        那時被告就跟我說兩造已經公證結婚，我以為那天的聚
        餐是要補請喜宴，所以當天有點喜燈，被告去換穿旗袍
        ，我都不覺得奇怪，在我認知裡面是要補請喜宴。」、
        「（問：請問你全程參與該次聚會時，除服務生以外，
        有無其他第三者進出該包廂？）只有餐廳的服務人員進
        來，除此之外，就沒有其他人進來了。」、「（問：聚
        會包廂的門，是否有一直開著？）就是門有開開關關。
        」等語（見本院96年1 月16日言詞辯論筆錄第3 至6 頁
        ）。
      證人壬○○則證稱：「（問：當天你去參加聚會時，席
        間是否有掛喜燈？）有掛喜燈，而且應有點亮，一進去
        包廂就可以看到，很明顯。」、「（問：你有無詢問兩
        造為何要掛喜燈？）我進去有問兩造，但是忘了是問哪
        一位，才知道兩造是要結婚。」、「（問：本次宴會期
        間，除了服務生以外，還有無第三人進出包廂？）除了
        參加聚會的人以外，我沒有看到其他的人進來。」等語
        （見本院96年1 月16日言詞辯論筆錄第6 至7 頁）。
      證人戊○○到庭證稱：「（問：你在89年5 月14日有無
        參加兩造在新莊市○○路572 號珍寶樓之聚會？）有。
        因為當天兩造是要結婚，兩造邀請我去參加他們的喜宴
        ，我在席間還有幫忙拍照。」等語（見本院96年1 月16
        日筆錄第7 頁）。證人李綜德則到庭證稱：「（問：你
        在89年5 月14日有無參加兩造在新莊市○○路572 號珍
        寶樓之聚會？）有，那應該是1 個結婚儀式，因為我要
        去的時候，被告是告訴我說要去吃喜酒。」、「（問：
        兩造於席間有無表示要結婚的意思？）有。而且當時兩
        造還有敬酒。」、「（問：從你所坐的位置，是否可以
        看到包廂外面走動的情形？）可以。我有看到包廂外面
        有人走動。」等語（見本院96年1 月16日筆錄第7 、8
        頁）。
      證人癸○○到庭證稱：「（問：當天兩造有無說是結婚
        ？）沒有。是我到餐廳的時候，看到包廂裡面有掛喜燈
        ，兩造說已經結婚，要補請客。」、「（問：當天被告
        是否有換衣服？）當天我有看被告有換一套桃紅色的旗
        袍，因為我看到有掛喜燈，知道兩造因結婚之故，所以
        被告換衣服。」、「（問：兩造在席間有無表示已經結
        婚，並對大家敬酒？）那天兩造有敬酒，至於是否有說
        什麼，我忘記了。」、「（問：宴客當時，有無餐廳服
        務生進出包廂？）有，當時門是開著的，有服務生端菜
        進來。」、「（提示被證二照片，問：當時包廂的門是
        否是開著的？）是的。」等語（見本院96年3 月6 日言
        詞辯論筆錄第3 至5 頁）。
      本院核閱卷附被告及證人戊○○分別提出之婚宴照片共
        8 張，當天兩造均穿著正式服裝，被告復依禮俗穿著桃
        紅色之旗袍禮服，兩造座位後方則懸掛已開啟之囍字霓
        虹燈，該宴客包廂之門則處於開啟狀態，席間並有餐廳
        服務人員在內服務等情無訛。又被告雖未穿著婚紗，然
        其於席間曾中途換裝而穿著桃紅色旗袍之行為，核與通
        常婚宴進行中新娘會換穿不同款式華服宴客之習俗相符
        。再依上開證人證述之內容，可知與宴賓客或於事先即
        已知悉其係參加兩造喜宴；或見包廂內開有囍燈而向兩
        造詢問後，嗣經告知兩造當天係要結婚；或係見包廂內
        開有囍燈，席間被告並有更換禮服，即已知悉兩造係在
        舉行婚宴。況席間兩造復向在場賓客敬酒答禮，由此堪
        認在場賓客在赴宴前或於宴會進行中，皆已明瞭兩造當
        天設宴之目的係在舉行婚宴等情屬實，至為明確。
    (四)原告雖主張餐廳包廂係封閉空間，亦無第三人進出包廂，
      是兩造婚宴非處於不特定第三人得以共見共聞之狀態，自
      不符合公開儀式之結婚形式要件云云。然按民法第982 條
      所謂公開儀式，並未限制舉行婚宴之地點，更不以在外張
      貼婚宴公告為必要，兩造在新莊市珍寶樓餐廳宴請賓客，
      該餐廳已屬公共場所，衡以兩造婚宴當天之賓客不多，其
      選擇在餐廳包廂內舉行婚宴，以保有適當之獨立性，亦屬
      事理之常。況當日兩造設宴地點雖在包廂內，惟該包廂之
      房門係時開時關，並非處於完全封閉狀態；又一般人縱使
      知曉該包廂內正在舉行結婚儀式，依常情亦可能在外好奇
      探看，殊少進入該包廂內觀禮之可能，參以證人就座處仍
      可看見有人在外走動，而該包廂既懸掛已開啟之囍燈，服
      務人員亦可隨時進出該包廂，應可知悉兩造當時係在舉行
      婚宴等情以觀，則兩造雖在包廂內舉行婚宴，惟其既已足
      以使在場賓客或其他不特定人得以共聞共見並認識兩造係
      在舉行婚宴，自不失為公開之結婚儀式，從而原告之上開
      主張顯屬無據，尚不足取。
    (五)按民法第982 條所謂公開儀式，只須結婚當事人舉行定式
      之禮儀，使不特定人得以共見共聞，認識其為結婚為已足
      ，至於當時舖排穿戴為何，在非所問。上訴人陳稱事後補
      行宴客，倘非虛妄，而該宴客，如係為表達兩造結為夫婦
      之意義而舉行，而此意義又為與宴者所瞭解，則無論有無
      世俗所謂拜天地拜高堂等節目，亦不失為公開之結婚儀式
      ，最高法院86年度台上字第145 號判決意旨可供參酌。本
      件兩造於89年5 月14日當天在珍寶樓餐廳包廂舉行婚宴當
      時雖未有交換戒指、信物或拜天地、夫妻相拜等儀式之進
      行，亦未在餐廳門口張貼告示或燃放鞭炮，惟兩造宴客之
      目的係為表達兩造結為夫婦之意義而舉行，而此意義又為
      與宴者所瞭解，並足使不特定人得以共聞共見，且認識兩
      造係在結婚，已不失為公開之結婚儀式，是兩造間之婚姻
      關係應已有效成立。
    (六)綜上，兩造既於89年5 月14日在台北縣珍寶樓餐廳舉行公
      開之結婚儀式，並有二人以上之證人在場見證，已符合民
      法第982 條第1 項所定之結婚形式要件，是兩造間之婚姻
      應已有效成立。本件原告僅空言主張兩造間之婚姻因不具
      公開儀式而屬無效，惟未能舉證以實其說，洵不足取，從
      而原告訴請確認兩造間之婚姻無效，尚屬無據，應予駁回
      。
  四兩造於如附表所示之時間，以夫妻贈與為由所為系爭不動產
    之所有權移轉登記，是否係出於通謀虛偽意思表示而歸於無
    效：
    (一)本件原告固主張其於89年4 月間因受訴外人蔡季玲以本票
      聲請之民事裁定為執行名義（即臺灣士林地方法院89年度
      票字第1029號裁定），欲對其名下財產為強制執行，其因
      擔心系爭不動產遭受訴外人蔡季玲聲請強制執行，造成無
      法回復之損害，遂與被告商議將系爭不動產移轉於被告名
      下，藉此免於訴外人蔡季玲之強制執行。又因系爭不動產
      如以無償方式辦理移轉登記者，將涉及龐大贈與稅金，為
      迴避繳納贈與稅金，乃藉夫妻間免徵贈與稅金之規定，於
      如附表所示之時間，將系爭不動產全部移轉登記予被告名
      下，故兩造雖約定以夫妻贈與方式進行移轉登記，但事實
      上卻未有贈與之真意，故上述贈與行為應屬兩造間虛偽之
      意思表示，依法應為無效，本於此無效法律行為所為之所
      有權移轉登記亦應依法予以塗銷云云，並提出系爭不動產
      之登記謄本、所有權狀、登記申請書、贈與所有權移轉契
      約書、本院89年度票字第1029號民事裁定、臺灣高等法院
      89年度抗字第1570號民事裁定、最高法院90年度台抗字第
      37號民事裁定等件為證。惟被告已堅決否認上情，並以：
      原告為給予被告婚姻生活之保障，始將系爭不動產贈與被
      告，並辦理所有權移轉登記，並非出於通謀虛偽意思表示
      等語置辯。
    (二)按表意人與相對人通謀而為虛偽意思表示者，其意思表示
      無效，民法第87條第1 項前段固有明文。惟當事人主張有
      利於己之事實者，就其事實有舉證之責任，民事訴訟法第
      277 條前段亦有明文。而事實有常態與變態之分，其主張
      常態事實者無庸負舉證責任，反之主張變態事者，則須就
      其主張之變態事實負舉證責任。又上訴人主張系爭房屋所
      有權之讓與於被上訴人，係與上訴人通謀而為之虛偽行為
      ，應由該上訴人負舉證責任，最高法院27年上字第2622
      號判例意旨亦可參酌。查兩造於如附表所示時間就系爭不
      動產所為之所有權移轉登記，於土地登記申請書所載之登
      記原因為「贈與」，則其移轉登記之原因事實確係贈與者
      ，即屬常態。本件原告主張其為避免遭受債權人之強制執
      行，遂與被告通謀而為虛偽意思表示，偽以贈與方式而將
      系爭不動產移轉登記於被告名下者，則屬變態之事實，自
      應由原告就此變態之事實負舉證責任。惟原告僅空言主張
      上揭事實，俱未舉證以實其說，而被告既已堅決否認此情
      ，並以上揭情詞置辯，是原告主張此部分之事實已難遽行
      採信。
    (三)證人即代書癸○○雖到庭證稱：「（問：系爭不動產是否
      在89年6 月1 日委託你的代書事務所辦理以『夫妻贈與』
      為由之不動產移轉登記？）有。當時從89年4 月底，兩造
      一起來找我，第一次來的時候，是要辦理移轉登記給己○○，可是因為己○○沒有到場，我說要辦理移轉登記，一
      定要本人到場，所以就沒有辦成登記；第二次是在89年5
      月初，兩造再來的時候，兩造都說要移轉登記給被告丁○○，可是因為沒有帶過戶的資料如權狀、稅單等，我就沒
      有辦法查契稅、增值稅，所以那次也沒有辦成。第三次是
      在89年5 月底，兩造又到我的事務所來，說要辦理夫妻贈
      與，因為他們這次證件都有齊備，所以我就幫他們辦理以
      『夫妻贈與』為由的移轉登記。」、「（問：你有無告訴
      原告辦理過戶給己○○也要繳交稅金？）有。只要辦理過
      戶的人，我都會告知稅負的問題。」、「（問：你有無向
      兩造提到辦理系爭不動產過戶如果是夫妻贈與不用稅金？
      ）我有跟兩造分析除了夫妻贈與之外，其他過戶都要稅金
      。」、「（問：89年5 月底，兩造為何要以『夫妻贈與』
      的方式辦理移轉登記？）因為雙方資料齊全且都有到場，
      所以我就幫他們辦理移轉登記，因為夫妻贈與是合法的，
      有很多人都是這樣辦理的。但兩造沒有告訴我說為何要以
      『夫妻贈與』為由辦理所有權移轉登記。」等語綦詳。而
      證人甲○○則證稱：「（問：當時兩造為何會以『夫妻贈
      與』為由辦理移轉登記，你是否知情？）我不知道。」、
      「（問：癸○○有無告訴你兩造為何會辦理移轉登記？）
      沒有。」等語在卷（均見本院96年4 月3 日言詞辯論筆錄
      ）。可知證人癸○○、甲○○對於兩造就系爭不動產為何
      以「夫妻贈與」為由辦理所有權移轉登記乙事均不知情，
      是證人癸○○之證詞至多僅能說明兩造曾多次前往代書事
      務所詢問辦理系爭不動產移轉登記之事宜，及證人癸○○
      曾向兩造說明夫妻贈與無須繳納稅金乙節，況原告訴訟代
      理人亦當庭陳稱「代書事實上也不知道兩造背後隱藏的真
      意是什麼」等語無訛（見本院96年4 月3 日言詞辯論筆錄
      第4 頁），實難藉此證明兩造就系爭不動產所為之贈與行
      為及所有權移轉登記行為，係出於通謀而為之虛偽意思表
      示，藉以避免原告債權人之強制執行。
    (四)又原告在臺灣士林地方法院檢察署89年度偵字第5581號毀
      損債權案件於89年8 月18日檢察官偵查時已明確供稱：「
      （問：當初為何將不動產過到丁○○名下？）我要給丁○○生活的保障，我自己也保有一些財產。」等語在卷，並
      經本院調閱上述偵查案卷查核無誤（見上述偵查卷宗第83
      頁）。原告事後反覆其詞，復於本案主張系爭不動產之贈
      與行為及所有權移轉登記行為，係出於通謀虛偽意思表示
      而應屬無效，顯已違反禁反言原則及誠實信用原則，茍無
      其他積極證據可資佐證，自難認原告此部分之主張為可採
      。至原告雖以其於上述臺灣士林地方法院檢察署89年度偵
      字第5581號毀損債權事件偵查時，固有供稱系爭不動產移
      轉與被告係為保障其生活，然上開供述乃為延續其與被告
      間通謀虛偽意思表示而為之虛偽陳述，否則兩造甫於新婚
      之際，亦未發生特殊狀況，豈有令其不得不將財產移轉於
      被告名下方可保障其日後生活之理，且系爭不動產辦理移
      轉之日期，分別為89年5 月29日、6 月7 日、8 日及9 日
      ，時間不僅倉促、連續，移轉之財產價值亦逾一般人生活
      所需云云置辯。但查，現今一般社會中，夫妻間之贈與行
      為甚為平凡，且夫妻甫於新婚之際，感情理當甚為恩愛，
      此時所為之財產贈與，所在多有；而夫倘為經濟上之強者
      ，為保障妻子之生活而約定贈與妻子一定之財產者，亦屬
      平常；又贈與財產之多寡，端視贈與者之財力與心意，至
      於移轉不動產之手續，係於短期內辦理或歷時多年始完成
      者，全依雙方自由決定，尚難僅憑移轉財產之價值多寡與
      移轉時間之緊密，即謂該移轉行為非基於贈與之真意所為
      。是原告以方才新婚、移轉之財產價值逾一般人生活所需
      及移轉時間連續、倉促云云，主張兩造間就系爭不動產之
      贈與行為係基於通謀而為之虛偽意思表示，亦屬無據，復
      與原告前於偵查時所供內容相左，顯不足採。
    (五)綜核上情，本件原告既未能舉證證明兩造間就系爭不動產
      所為贈與行為及所有權移轉登記，係出於通謀而為之虛偽
      意思表示，則原告基於民法第87條第1 項前段規定，請求
      塗銷兩造間就系爭不動產以夫妻贈與為由所為之所有權移
      轉登記，要屬無據，不應准許。
四、綜上所述，原告僅空言主張兩造間之婚姻欠缺公開儀式之結
    婚要件，及兩造間就系爭不動產所為之贈與行為及所有權移
    轉登記行為皆係出於通謀而為之虛偽意思表示，應屬無效，
    惟其俱未舉證以實其說，故原告之上開主張均屬無據，自不
    足採。從而原告訴請確認兩造間之婚姻無效，及請求塗銷兩
    造間就如附表所示之不動產，於如附表所載登記日期，以夫
    妻贈與為由所為之所有權移轉登記，均無理由，應予駁回；
    其假執行之聲請亦失所附麗，應併予駁回。
五、本件判決基礎已臻明確，兩造其餘攻擊防禦方法及主張、舉
    證，核與判決結果不生影響，自無逐一論駁之必要，併此敘
    明。
六、據上論結，本件原告之訴為無理由，依民事訴訟法第78條，
    判決如主文。
中　　華　　民　　國　　96　　年　　8 　　月　　3 　　日
                  家事法庭  法  官  陳章榮
以上正本證明與原本無異。
如對本判決上訴，應於判決送達後20日內向本院提出上訴狀。
中　　華　　民　　國　　96　　年　　8 　　月　　3 　　日
                            書記官  張竣閔
